【裁判字號】    95,上訴,1632
【裁判日期】    951019
【裁判案由】    偽造文書等
【裁判全文】
臺灣高等法院高雄分院刑事判決        95年度上訴字第1632號
上  訴  人  臺灣高雄地方法院檢察署檢察官
被      告  丙○○
上列上訴人因被告偽造文書等案件，不服臺灣高雄地方法院95年
度簡上字第148 號中華民國95年7 月13日第一審判決（起訴案號
：臺灣高雄地方法院檢察署94年度偵字第28413 號），提起上訴
，本院判決如下：
    主  文
上訴駁回。
    理  由
一、公訴（即聲請簡易判決處刑）意旨略以：被告丙○○係乙○○之妻，意圖為自己不法之所有，未經乙○○同意，於不詳
    時間，連續竊取乙○○置放於高雄市○○區○○路136 號住
    處保險櫃中，如附表所示之國泰人壽保險股份有限公司、三
    商美邦人壽保險股份有限公司保單共4 份，並於附表所示之
    要保人申請變更日期，以其偽造有乙○○及其女甲○○簽名
    之變更申請書，分別持向上開2 家壽險公司行使，而將上開
    4 份保單之要保人均更改為丙○○，藉以取得要保人之保單
    借款權。復於不詳時、地先後填寫保單借款合約書後，將附
    表中第1 、2 項保單分別於附表所示日期，持向國泰壽險公
    司借款，共計貸得新台幣（下同）421,006 元，另將附表中
    第3 、4 項保單分別於附表所示日期，持向三商壽險公司借
    款共計貸得320,000 元，所得借款則全數納為己有，足生損
    害於乙○○、甲○○及上開2 家壽險公司，因認被告丙○○
    涉犯刑法第216 條、第210 條之行使偽造私文書罪及同法第
    320 條第1 項之竊盜罪嫌云云。
二、按犯罪事實應依證據認定之，無證據不得認定犯罪事實；又
    不能證明被告犯罪者，應諭知無罪之判決；刑事訴訟法第15
    4 條第2 項、第301 條第1 項分別定有明文。次按犯罪事實
    之認定，應憑真實之證據，倘證據是否真實尚欠明確，自難
    以擬制推測之方法，為其判斷之基礎；而認定犯罪事實之證
    據係指足以認定被告確有犯罪行為之積極證據而言，該項證
    據自須適合於被告犯罪事實之認定，始得採為斷罪資料（最
    高法院53年臺上字第656 號、29年上字第3105號判例意旨參
    照）。又按刑事訴訟上證明之資料，無論其為直接或間接證
    據，均須達於通常一般之人均不致有所懷疑，而得確信其為
    真實之程度，始得據為有罪之認定，若其關於被告是否犯罪
    之證明未能達此程度，而有合理懷疑之存在，致使無從形成
    有罪之確信，根據「罪證有疑，利於被告」之證據法則，即
    不得遽為不利被告之認定（最高法院76年度臺上字第4986號
    判例意旨參照）。復按以情況證據（即間接證據）斷罪時，
    尤須基於該證據在直接關係上所可證明之他項情況事實，本
    乎推理作用足以確證被告有罪，方為合法，不得徒憑主觀上
    之推想，將一般經驗上有利被告之其他合理情況逕予排除（
    最高法院32年上字第67號判例意旨參照）。再者，按刑法第
    210 條之偽造文書，以無制作權之人冒用他人名義而制作該
    文書為要件之一，如果行為人基於他人之授權委託，即不能
    謂無制作權，自不成立該條之罪；又告訴人之告訴，係以使
    被告受刑事訴追為目的，是其陳述是否與事實相符，仍應調
    查其他證據以資審認，最高法院47年臺上字第226 號、52年
    臺上字第1300號判例分別著有明文。
三、公訴人認上訴人即被告涉有前揭犯行，係以(1)告訴人乙○○
    之指訴；(2)證人即告訴人及被告之女兒甲○○、證人即告訴
    人之母親王廖招矩於原審法院審理時之證述；(3)證人姚政良
    於偵查中之證述；(4)國泰人壽公司保單號碼0000000000號、
    0000000000號要保書影本、要保書變更申請書影本、保單貸
    款借據影本、ATM 辦理保單、三商人壽公司申訴紀錄表、變
    更保單申請書、保單借款合約書等證據資料，為其論斷之依
    據。
四、訊據被告丙○○固坦有於附表所示之時間，變更要保人並分
    別向國泰人壽公司、三商人壽公司質借之事實，惟堅決否認
    有何偽造私文書及竊盜犯行，辯稱：當時夫妻感情很好，告
    訴人都有授權被告去處理，質借的金額都是交給告訴人，有
    的錢拿去付會款，有的拿去還車貸，有的拿去付貨款等，被
    告沒有偽造文書，因為夫妻間都是以口頭授權，只是沒有立
    授權書，被告也沒有偷拿保單，都是事前有得到告訴人授權
    等語。
五、經查：
（一）證據能力方面：
    (一)按被告以外之人於偵查中向檢察官所為之陳述，除顯有不
      可信之情況者外，得為證據，刑事訴訟法第159 條之1 第
      2 項定有明文。證人即證人即三商人壽公司收費員姚政良
      於偵查中所為之陳述，對被告而言，屬被告以外之人於偵
      查中向檢察官所為之陳述，依上揭法條規定，原則上具有
      證據能力，而被告復未提出上開證人於偵查中所為證述有
      何顯不可信之情況，自得為證據。至證人即告訴人乙○○
      、林郭玉蓮、洪石鵬、甲○○等人於審判中所為之證言，
      依法當然有證據能力。
    (二)又按傳聞法則之重要理論依據，在於傳聞證據未經當事人
      之反對詰問予以核實，乃予排斥，惟若當事人已放棄對原
      供述人之反對詰問權，於法院審判時表明同意該等傳聞證
      據可作為證據，基於證據資料愈豐富，愈有助於真實發現
      之理念，並貫徹刑事訴訟法修法加重當事人進行主義之精
      神，確認當事人對於證據能力有處分權之制度，傳聞證據
      經當事人同意作為證據，法院認為適當者，亦得為證據。
      另當事人於調查證據時，對於傳聞證據表示「沒有意見」
      、「對於證據調查無意見」，而未於言詞辯論終結前聲明
      異議，應視為已有將該等傳聞證據採為證據之同意，故刑
      事訴訟法第159 條之5 即規定：「被告以外之人於審判外
      之陳述，雖不符前4 條之規定，而經當事人於審判程序同
      意作為證據，法院審酌該言詞陳述或書面陳述作成時之情
      況，認為適當者，亦得為證據。」，「當事人、代理人或
      辯護人於法院調查證據時，知有第159 條第1 項不得為證
      據之情形，而未於言詞辯論終結前聲明異議者，視為有前
      項之同意。」。本件除上開所述外，就其餘部分，被告丙○○於本院準備程序時已表示對於全案卷證之證據能力均
      無意見，依刑事訴訟法第159 條之5 之規定，應視為被告
      已同意三商美邦人壽保險股份有限公司（下稱三商人壽公
      司）民國93年11月29日乙○○、甲○○保戶申訴紀錄表、
      三商人壽公司93年12月6 日（93）三申字第00194 、0019
      5 號函、三商人壽公司91年1 月11日、92年4 月11日、92
      年6 月26日保單號碼000000000000號契約內容變更暨補發
      保單申請書、三商人壽公司90年10月8 日甲○○契約內容
      變更暨補發保單申請書、三商人壽公司92年7 月15日、91
      年6 月11日、90年7 月3 日、90年10月16日、89年11月30
      日及90年2 月22日保單號碼000000000000號保單借款合約
      書、保險費送金單、續期保險費送金單、復效申請書、三
      商人壽公司94年2 月15日（94）三保字第00021 號函、三
      商人壽公司保單號碼000000000000號人壽保險要保書、本
      院94年度婚字第819 號民事判決、86年6 月25日、92年6
      月26日被告所書立之借據、高雄銀行乙○○帳號00000000
      0000號89年5 月2 日至89年12月30日存款對帳單、國泰人
      壽保險股份有限公司（下稱國泰人壽公司）94年4 月29日
      國壽字第94040374號函檢附乙○○保單明細表、國泰人壽
      公司95年6 月5 日國壽字第95060072號函檢附保單號碼00
      00000000號、0000000000號要保書影本、要保書變更申請
      書影本、保單貸款借據影本、ATM 辦理保單借款申請書影
      本等證據皆具有證據能力，而可作為證據。另本院斟酌該
      等證據並非非法取得，亦無證明力明顯過低之情形，是該
      等證據，均得採為證據。
（二）實體方面：
    (一)本件被告確有於附表所示之時間，將如附表所示保單之要
      保人變更為被告，用以分別向國泰人壽公司、三商人壽公
      司申請辦理保單質押借款等事實，已經被告坦認不諱，並
      有國泰人壽82年5 月22日乙○○保單號碼0000000000號要
      保人、受益人、印鑑、暨其他變更申請書、國泰人壽89年
      8 月17日保單借款借據、94年4 月29日國壽字第94040374
      號函檢附乙○○保單明細表、三商人壽公司91年1 月11日
      乙○○保單號碼000000000000號契約內容變更暨補發保單
      申請書、三商人壽公司90年10月8 日甲○○保單號碼0000
      00000000號契約內容變更暨補發保單申請書、三商人壽公
      司92年7 月15日、91年6 月11日乙○○保單號碼00000000
      0000號保單借款合約書、三商人壽公司90年10月16日甲○○保單號碼000000000000號保單借款合約書（見94年發查
      字第28413 號卷第5 至16-2、23、24、26-1至33、47至49
      、68、69頁、95年度簡上字第148 號第122 至135 頁）等
      資料在卷可稽，被告此部份陳述，核與事實相符，堪信為
      真實。故本件被告有無涉犯刑法第216 條、第210 條之行
      使偽造私文書罪，以及同法第320 條第1 項之竊盜犯行，
      所應審酌者乃被告是否未經告訴人授權，逕將附表所示之
      各該保單要保人變更為被告，並持之向國泰人壽公司、三
      商人壽公司辦理保單質押貸款一節。
    (二)查證人乙○○於原審法院審理時證稱：上開保單都是用伊
      的支票繳納保費，保險公司通知伊繳款時，伊就開立自己
      的支票或是用現金繳納，伊不在時候時，都會把現金或支
      票交給被告去繳款，所以伊都知情；保險單平常都放在伊
      家裡的保險櫃裡保存等語（見95年度簡上字第148 號第69
      、70頁）。而證人姚政良於檢察官偵訊時證稱：伊僅負責
      將三商人壽保單的保費繳費方式由年繳費改為月繳費，對
      於被告將保單要保人變更及辦理質借乙事並不知情，是看
      了繳費單去收費時才知道的，繳費單有記載質借的金額以
      及要保人是誰，質借的利息是由要保人直接向公司繳納，
      但收費通知單上會記明質借的金額及利息，收費後將收據
      交給被告或告訴人等語（見94度發查字第373 號卷第69、
      70頁），則告訴人既負責保費之繳納，並自己保管該保險
      單，放在保險櫃內保存，足見告訴人就本件保單之記載以
      及保費之繳付均甚為了解。而如附表所示之4 張保險單，
      其要保人變更日期分別為82年5 月22日、82年5 月22日、
      91年1 月11日、90年10月8 日，其詳如附表所示。則依上
      開證人姚政良之證言，該保險單既已變更要保人為被告丙○○，並交付告訴人收受，放在保險櫃內保存，告訴人隨
      時可以查看，則告訴人即已知悉要保人名義已經變更，仍
      分別自82年間、90年間及91年間起，繼續繳納該保單之保
      費，迄94年1 月13日始提起本件告訴，若非告訴人事先已
      經同意，又豈會不及時提出告訴，而仍繼續繳納保費之理
      ？再依告訴人與被告所提出之台灣高雄地方法院93年度簡
      上字第732 號判決書記載：被告確於92年、93年間傷害告
      訴人乙○○，並被判處拘役確定，足見被告與告訴人間存
      有怨隙，則告訴人於94年間始提起本件告訴，顯係事後挾
      怨報復而捏造事實。是證人即告訴人於原審法院審理中所
      證：伊並無授權被告變更要保人，大約於93年2 月3 日，
      被告離家出走，伊去整理保單時，才發現要保人變更為被
      告，伊不知被告將保單拿去借款，借款金額也沒有交給伊
      等語云云，顯與事實不符。
    (三)證人即告訴人之友人洪石鵬於原審法院審理時到庭證稱：
      乙○○有賣味全產品給中船公司，伊是中船員工，後來他
      們也有在我們公司內開餐廳，大概在85年間認識他們夫妻
      ，於86年6 月25日被告開口向伊借250,000 元，有寫借據
      給伊，說要作生意用的，伊拿去小港住家給乙○○，沒有
      收利息，也沒有說要借多久，這筆錢到現在都還沒有還等
      語（見95年度簡上字第148 號卷第74、75頁）；又證人即
      被告之母親林郭玉蓮於原審法院審理時到庭證稱：告訴人
      於很多年前向伊借款1,110,000 元，說要增建小港樓上的
      房子，之後又向伊借款800,000 元，說要繳納票款，但他
      都沒有還伊錢等語，證人甲○○於原審法院審理時到庭證
      稱：伊父親有叫伊向外婆借200,000 元，伊不記得正確時
      間，是伊住在外婆家讀專科（即約90、91年間）的時候等
      語，互核上開證人之證言可知，被告與告訴人於85年間確
      曾一起經營味全產品經銷商之生意，且告訴人確曾因經濟
      狀況不佳而向證人林郭玉蓮借款周轉等情，應堪認定。另
      參以告訴人亦曾以告訴人名義向三商人壽保險公司質借10
      4,000 元，此有三商人壽保險公司90年7 月3 日乙○○保
      單號碼000000000000號保單借款合約書在卷可按（見94年
      度發查字第373 號卷第12頁），亦足見告訴人確有經濟上
      之需要而向保險公司質借現款。
    (四)證人即被告之女兒甲○○於原審審理中亦證稱：「此份保
      單是我母親辦理的，大約在十幾年前我高中時候，…」、
      「在更早之前都是我母親在幫我處理」（原審卷第86、87
      頁），足見上開保單之保險、繳交保費等事項，均由被告
      代證人甲○○處理，且事先已經經過甲○○之概括授權，
      則被告就附表四所示之保單，縱未經甲○○同意，自行變
      更要保名義人名義後向保險公司質借50,000元，亦難認被
      告在主觀上有偽造文書之故意。
    (五)再按刑法上之竊盜罪，須意圖為自己或第三人不法之所有
      ，而取他人所有物，為其成立要件。查，證人甲○○於原
      審法院審理時證稱：伊只曉得保險庫有放保險單，不確定
      是否有放伊的保單，保險庫平常有上鎖，只有伊父母知道
      密碼，平常伊母親（即被告）使用保險庫的次數較多等語
      （見95年度簡上字第148 號卷第86、87、88頁），又觀諸
      如附表所示之保險契約相關事宜均由被告代為處理，且上
      開保險單既已經告訴人乙○○之同意，證人甲○○之授權
      變更為被告之名義，已如上述，則被告於離家時取走該要
      保人屬於被告名義之保險單，顯係基於所有權之行使，並
      無不可，其無竊盜之故意及不法所有之意圖甚明，被告此
      部分行為尚與竊盜罪之構成要件不符。
    (六)綜上所述，本案自不能徒憑告訴人之指訴而遽認被告犯罪
      ，此外，復查無其他積極證據，足以證明被告有何偽造文
      書或竊盜犯行，被告被訴犯罪尚屬不能證明。
六、原審因而為被告無罪之判決，核無不合。檢察官據告訴人聲
    請，提起上訴，仍執前詞，指摘原判決不當，為無理由，應
    予駁回。
據上論結，應依刑事訴訟法第368 條，判決如主文。
本案經檢察官張金塗到庭執行職務。
中    華    民    國    95    年    10    月    19    日
            刑事第五庭  審判長法  官  曾永宗
                              法  官  陳  箐
                              法  官  任森銓
以上正本證明與原本無異。
檢察官如不服本判決應於收受本判決後10日內向本院提出上訴書
狀，其未敘述上訴理由者，並得於提起上訴後10日內向本院補提
理由書狀（均須按他造當事人之人數附繕本）「切勿逕送上級法
院」。
中    華    民    國    95    年    10    月    19    日
                              書記官  蘇恒仁
附表：
┌──┬──────┬────────┬────┬────┬───┬─────────┬───────────────┐
│項目│保險人      │保單號碼        │原要保人│被保險人│受益人│要保人申請變更日及│保單質借日期及金額（新台幣）  │
│    │            │                │        │        │      │變更要保人        │                              │
├──┼──────┼────────┼────┼────┼───┼─────────┼───────────────┤
│一  │國泰人壽公司│0000000000號    │乙○○  │乙○○  │丙○○│82年5 月22日（起訴│(1)89年8 月17日質借120,000 元  │
│    │            │                │        │        │      │書誤載為82年5 月25│(2)92年9 月29日質借28,108 元   │
│    │            │                │        │        │      │日）變更為丙○○  │(3)92年9 月30日質借9,785 元    │
│    │            │                │        │        │      │                  │共計169,022元                 │
├──┼──────┼────────┼────┼────┼───┼─────────┼───────────────┤
│二  │ 同上       │0000000000號    │乙○○  │王廖招矩│丙○○│82年5 月22日（起訴│共計：251,984元               │
│    │            │                │        │        │      │書誤載為82年5 月25│                              │
│    │            │                │        │        │      │日）變更為丙○○  │                              │
├──┼──────┼────────┼────┼────┼───┼─────────┼───────────────┤
│三  │三商人壽公司│000000000000 號 │乙○○  │乙○○  │丙○○│91年1 月11日變更為│(1)91年6 月11日質借90,000元    │
│    │            │                │        │        │      │丙○○            │(2)92年7 月15日質借180,000元   │
│    │            │                │        │        │      │                  │共計：270,000元               │
├──┼──────┼────────┼────┼────┼───┼─────────┼───────────────┤
│四  │同上        │000000000000 號 │甲○○  │乙○○  │丙○○│90年10月8 日變更為│90年10 月16日質借50,000元     │
│    │            │                │        │        │      │丙○○            │                              │
└──┴──────┴────────┴────┴────┴───┴─────────┴───────────────┘


司法院資訊處製作；財團法人民間司法改革基金會備份。
